【裁判字號】    95,繼,231
【裁判日期】    950526
【裁判案由】    拋棄繼承
【裁判全文】
臺灣基隆地方法院民事裁定               95年度繼字第231號
聲  明  人  乙○○
上列聲明人聲明拋棄繼承事件，本院裁定如下：
    主  文
本件拋棄繼承之聲明不予備查。
程序費用新臺幣壹仟元由聲明人負擔。
    理  由
一、本件聲明意旨略以：聲明人為被繼承人甲○○（男，12 年8
    月21日，身分證統一編號：Ｚ000000000）之直系血親卑親屬
    ，被繼承人於95年3月9日死亡，聲明人於95年4月18 日業已
    聲請為限定繼承，並經本院95年度繼字第188 號民事裁定准
    許在案，惟經聲明人深思熟慮後，仍決定拋棄繼承權，爰具
    狀聲明拋棄繼承權，准予備查等語。並提出被繼承人除戶戶
    籍謄本、聲明人戶籍謄本、繼承系統表、印鑑證明、拋棄繼
    承通知書等件為證。
二、經查本件聲明人已於95年4月18 日向本院聲請為限定繼承，
    並經本院95年度繼字第188 號民事裁定准許並送達聲請人即
    本件聲明人在案，即已生限定繼承之效力，且關於限定繼承
    之立法例中，有規定限定繼承須由共同繼承人全體為之（如
    日本民法）；有許各繼承人得單獨為限定繼承，其中一人雖
    已為限定繼承，其他繼承人仍得為單純承認或拋棄繼承（如
    義大利民法）；有認為共同繼承人中之一人為限定承認，而
    其他繼承人所選擇之繼承方式不一致時，亦視其同為限定承
    認（如法國民法）。我國民法第1154條明定「繼承人有數人
    ，其中一人主張為前項限定之繼承時，其他繼承人視為同為
    限定之繼承」，係仿法民法之例，蓋以茍非視為同為限定繼
    承，則同一繼承關係將適用極端分歧之各種規定，事實上多
    有不便，而且繼承人之為限定承認，大都於遺產不足清償債
    務或遺產狀況不甚明瞭之時為之，視為同為限定繼承，如有
    賸餘尚得受其分配，於他繼承人亦無不利也（參照史尚寬著
    69年10月四刷繼承法論第254~255 頁）；學說見解固有認為
    共同繼承人中有一人為限定繼承時，其他繼承權人仍可向法
    院聲明拋棄繼承，實務上亦曾有從之之例，惟民法第1154條
    法文用語既曰「視為」，即為立法者透過擬制將不同之案型
    賦與同一之法律效果，且不許任何人舉反證推翻（參照黃茂
    榮，法學方法及現代民法，91年9月增訂4版，第217、225頁
    ），且繼承事件尚涉及其他利害關係人（如被繼承人之債權
    人）之權利行使，不得令其因共同繼承人於同一之繼承關係
    卻適用分歧之各種規定，造成其行使權利之不便；顯見上開
    學理見解乃將現行民法第1154條扭曲解為與義大利民法相同
    之立法例，乃屬立法論，基於「立法明信」、「司法與立法
    分立」之原則以及法秩序之尊重，既已逾法條最大文義範圍
    ，自不能採之。
三、綜上所述，聲明人前向本院聲請為限定繼承並生限定繼承之
    效力後，其他繼承人既已視為同為限定繼承、且涉其他利害
    關係人之權益，自不容其於依法為限定繼承後，變更改為聲
    明拋棄繼承，則本件拋棄繼承之聲明應不予備查，應予裁定
    如主文第1項所示。
四、又，民事訴訟法第162條第1項所謂應扣除在途期間之法定期
    間，係指同法所規定訴訟關係人應為一定訴訟行為之期間而
    言（最高法院43年台上字第850 號判例參照），並為非訟事
    件法第31條所準用，可知訴訟行為或非訟行為之在途期間，
    乃在使當事人在法定期間所為合法之訴訟行為或非訟行為，
    給予扣除之期間，如其行為已逾法定期間，即無在途期間扣
    除之問題，本件縱使如聲請人所言，其得不顧已生效力之限
    定繼承，可個別地另為拋棄繼承之意思表示，然聲明人乃在
    逾法定期間後之95年5月12 日，以不合法之傳真方式聲明，
    於法亦屬不合，附此敘明。
五、依非訟事件法第21條第1項前段、第24條第1項，裁定如主文
    。
中    華    民    國    95    年    5     月    26    日
                  家事法庭法  官  李木貴
以上正本係照原本作成。
如對本裁定抗告，應於本裁定送達後10日內，向本院提出抗告狀
，並繳納抗告費新臺幣1000元。
中    華    民    國    95    年    5     月    26    日
                          書記官  林蔚菁


司法院資訊處製作；財團法人民間司法改革基金會備份。
